【裁判字號】    98,訴,70
【裁判日期】    980925
【裁判案由】    返還土地等
【裁判全文】
臺灣桃園地方法院民事判決                98年度訴字第70號
原      告  台灣省石門農田水利會
法定代理人  乙○○
訴訟代理人  彭成青律師
複代理人    丙○○
被      告  甲○○
            丁○○
上列當事人間請求返還土地等事件，本院於民國98年9 月1 日言
譽辯論終結，判決如下：
    主  文
被告甲○○應將坐落於桃園縣大溪鎮○○段缺子小段五之一三八
地號內如附圖所示之F 部分（磚造房屋，面積十平方公尺）土地
、同小段五之一三九地號內如附圖所示之G 部分（磚造房屋，面
積三平方公尺）土地之地上物拆除，將土地返還原告，並給付原
告新臺幣壹萬零玖佰捌拾柒元，及自民國九十八年七月二十四日
起至清償日止，按月給付原告新臺幣柒拾捌元。
被告丁○○應將坐落於桃園縣大溪鎮○○段缺子小段五之二一地
號內如附圖所示之A 部分（面積十六平方公尺）、D 部分（三十
七平方公尺）土地、同小段五之一六九地號內如附圖所示之B 部
分（面積十平方公尺）、C 部分（面積一平方公尺）土地之地上
物清除、刨除，將土地返還原告，並給付原告新臺幣伍萬肆仟伍
佰壹拾捌元，及自民國九十七年十二月二十五日起至清償日止，
按月給付原告新臺幣陸佰肆拾元。
訴訟費用由被告甲○○負擔十分之一，由被告丁○○負擔六分之
一，餘由原告負擔。
    事實及理由
壹、程序方面：
    按訴狀送達後，原告不得將原訴變更或追加他訴，但請求之
    基礎事實同一者、擴張或減縮應受判決事項之聲明者，不在
    此限，民事訴訟法第255 條第1 項第2 款、第3 款定有明文
    。本件原告於起訴狀係請求：(一)被告甲○○應將坐落於桃園
    縣大溪鎮○○段缺子小段5 之138 地號、5 之139 地號土地
    上，如起訴狀附圖所示面積23平方公尺之地上物拆除，並將
    土地返還原告，並給付原告新臺幣（下同）27,600元，及自
    民國97年12月25日起至清償日止，至返還前開占用系爭土地
    之日止，按月給付原告460 元；(二)被告丁○○應將坐落於桃
    園縣大溪鎮○○段缺子小段5 之21地號、5 之169 地號土地
    上，如起訴狀附圖所示面積34平方公尺之地上物拆除，並將
    土地返還原告，並給付原告40,800元，及自民國97年12月25
    日起至清償日止，至返還前開占用系爭土地之日止，按月給
    更聲明為：(一)被告甲○○應將坐落於桃園縣大溪鎮○○段缺
    子小段5 之138 地號、5 之139 地號土地上，如附圖所示E
    面積16平方公尺、F 面積10平方公尺、G 面積3 平方公尺之
    地上物拆除、刨除，並將土地返還原告，並給付原告32,016
     元 ，及自民國97年12月25日起至清償日止，至返還前開占
    用系爭土地之日止，按月給付原告580 元；(二)被告丁○○應
    將坐落於桃園縣大溪鎮○○段缺子小段5 之21地號、5 之16
    9 地號土地上，如附圖所示A 面積16平方公尺、B 面積10平
    方公尺、C 面積1 平方公尺、D 面積37平方公尺之地上物拆
    除、刨除，並將土地返還原告，並給付原告108,825 元，及
    自民國97年12月25日起至清償日止，至返還前開占用系爭土
    地之日止，按月給付原告1,280 元；末於98年9 月1 日具狀
    變更聲明為：(一)被告甲○○應將坐落於桃園縣大溪鎮○○段
    缺子小段5 之138 地號、5 之139 地號土地上，如附圖所示
    F 面積10平方公尺、G 面積3 平方公尺之地上物拆除，並將
    土地返還原告，並給付原告34,652元，及自民國98年7 月24
    日起至清償日止，至返還前開占用系爭土地之日止，按月給
    付原告260 元；(二)被告丁○○應將坐落於桃園縣大溪鎮○○
    段缺子小段5 之21地號、5 之16 9地號土地上，如附圖所示
    A 面積16平方公尺、B 面積10平方公尺、C 面積1 平方公尺
    、D 面積37平方公尺之地上物清除、刨除，並將土地返還原
    告，並給付原告108,825 元，及自民國97年12月25日起至清
    償日止，至返還前開占用系爭土地之日止，按月給付原告1,
    280 元；原告此部分聲明之變更，係屬擴張、減縮應受判決
    事項之聲明，其請求之基礎事實同一，核與上開規定相符，
    應予准許。
貳、實體方面：
一、原告起訴主張：
    (一)緣桃園縣大溪鎮○○段缺子小段5 之138 地號、5 之139
      地號、5 之21地號、5 之169 地號土地，為原告所有，惟
      被告甲○○在上開5 之138 地號、5 之139 地號土地、被
      告丁○○在上開5 之21地號、5 之169 地號土地，無權占
      用並搭蓋建物，被告甲○○占用土地搭蓋建物如附圖所示
      之F 部分面積10平方公尺、G 部分面積3 平方公尺，並在
      E 部分面積16平方公尺舖設水泥空地，被告丁○○則在附
      圖所示之A 部分面積16平方公尺、B 部分面積10平方公尺
      搭建磚造房屋，C 部分面積1 平方公尺、D 部分面積37平
      方公尺則舖設水泥空地使用。經原告起訴請求被告拆除地
      上物返還土地後，被告甲○○將附圖E 部分之水泥空地拆
      除並返還原告，被告丁○○將附圖A 、B 、C 、D 部分之
      建物、水泥空地均拆除，惟被告丁○○就拆除後之磚塊、
      雜物等廢棄物，仍留置其上。
    (二)按所有人對於無權占有或侵奪其所有物者，得請求返還之
      ，對於妨害其所有權者，得請求除去之，有妨害所有權之
      虞者，得請求防止之，民法第767 條定有明文。本件被告
      均未經原告同意既無合法權源，原告自得請求被告甲○○
      將附圖F 、G 部分土地之地上物拆除，被告丁○○將附圖
      A 、B 、C 、D 部分土地上之地上物清除、刨除，並將土
      地返還原告。又無權占有他人之土地，可能獲得相當於租
      金之利益，此為社會之通常觀念（最高法院61年台上字16
      95號判決參照），而被告無合法權源，不付任何代價而使
      用原告所有之系爭土地，顯有消極減免其應支付使用該土
      地之代價，被告即受有利益存在，並使原告受有損害，則
      原告自得依不當得利法律關係，請求被告甲○○、丁○○
      分別給付原告34,652元、108,825 元，並均自97年12月25
      日起至清償日止，分別按月給付原告相當於租金之不當得
      利260元、1,280元。
    (三)綜上，爰依法提起本件訴訟，並聲明：
      1.被告甲○○應將坐落桃園縣大溪鎮○○段缺子小段5 之
        138 地號、5 之139 地號土地內，如附圖所示之F 部分
        面積10平方公尺、G 部分面積3 平方公尺之地上物拆除
        ，並將土地返還原告。並應給付原告34,652元，及自98
        年7 月24日起至返還土地之日止，按月給付原告260 元
        。
      2.被告丁○○應將坐落桃園縣大溪鎮○○段缺子小段5 之
        21地號、5 之169 地號土地內，如附圖所示之A 部分面
        積16平方公尺、B 部分面積10平方公尺、C 部分面積1
        平方公尺、D 部分面積37平方公尺之地上物清除、刨除
        ，並將土地返還原告。並應給付原告108,825 元，及自
        97年12月25日起至返還土地之日止，按月給付原告1,28
        0 元。
二、被告甲○○辯稱：
    原告雖主張伊之建物占用至原告所有之桃園縣大溪鎮○○段
    缺子小段5 之138 地號、5 之139 地號土地，如附圖所示之
    F 、G 部分土地，然該建物為合法建物，於60年5 月25日建
    築完成，於82年6 月辦理建物所有權第一次登記，是原告主
    張伊建物非法占有，實屬無據。故原告提起本件訴訟，為無
    理由，並聲明：原告之訴駁回。
三、被告丁○○辯稱：
    伊於77年5 月6 日向訴外人馮寶惠購買桃園縣大溪鎮○○段
    缺子小段5 之66地號土地及其上之建物，購買之初建物即建
    有圍牆，是伊並非有意占用原告所有同小段5 之169 地號、
    5 之21地號土地。且伊經原告提起本件訴訟並經鈞院囑託桃
    園縣大溪地政事務所測量後，已將占用原告之土地（即附圖
    所示之A 、B 、C 、D 部分之土地）拆除，雖留有磚塊、水
    泥等廢棄物，然附近並無道路可供運載廢棄物之車輛出入，
    故尚未將上開廢棄物運離附圖所示之A 、B 、C 、D 部分之
    土地。從而，原告提起本件訴訟為無理由，並聲明：原告之
    訴駁回。
四、本院之判斷：
    (一)經查，桃園縣大溪鎮○○段缺子小段5 之138 地號、5 之
      139 地號、5 之21地號、5 之169 地號土地，為原告所有
      ，被告甲○○所有之門牌號碼桃園縣大溪鎮○○路285 巷
      8 弄10號之磚造一層樓建物（同小段798 建號建物，坐落
      基地：同小段5 之35地號土地）占用上開5 之138 地號土
      地、5 之139 地號土地內，如附圖所示之F 部分土地面積
      10平方公尺、G 部分土地面積3 平方公尺，被告丁○○所
      有坐落同小段5 之66地號土地上之建物，占用原告所有上
      開5 之169 地號、5 之21地號土地內，如附圖所示之A 部
      分土地面積16平方公尺、B 部分土地面積10平方公尺、C
      部分土地面積1 平方公尺、D 部分土地面積37平方公尺土
      地，A 、B 部分土地係搭建磚造房屋，C 、D 部分土地則
      係舖設水泥，惟於本院審理期間，被告丁○○將上開土地
      之磚造房屋、水泥空地均拆除，惟仍有磚塊、水泥等廢棄
      物留置其上等情，除被告甲○○之土地是否占用到原告所
      有之同小段5 之138 地號、5 之139 地號土地仍有爭執外
      ，兩造對其餘事實均不爭執，並有原告提出上開土地之土
      地登記謄本、被告甲○○提出建物所有權狀、土地所有權
      狀、被告丁○○提出土地買賣所有權移轉契約書各1 份為
      證（見本院卷第9 頁至第10頁、第12頁至第13頁、第20頁
      、第98頁至第99頁），並經本院勘驗現場明確，且囑託桃
      園縣大溪地政事務所就被告甲○○、丁○○之建物占有系
      爭土地之範圍、面積測繪及製作複丈成果圖，有勘驗筆錄
      2 份（見本院卷第38頁至第40頁、第74頁至第76頁）、桃
      園縣大溪地政事務所98年5 月15日溪地測字第0982000297
      號函及所附之複丈成果圖1 份附卷可稽（見本院卷第45頁
      至第46頁），復有現場照片13幀可查（見本院卷第62頁至
      第66頁、第79頁、第91頁至第93頁），是此部分之事實堪
      以認定，合先敘明。
    (二)被告甲○○雖辯稱：其所有之桃園縣大溪鎮○○路285 巷
      8 弄10號之磚造一層樓建物（同小段798 建號建物，坐落
      基地：同小段5 之35地號土地），於60年5 月25日建築完
      成，並在82年6 月辦理建物所有權第一次登記，乃合法建
      物，並未占用到原告所有之同小段5 之138 地號、5 之13
      9 地號土地云云；惟查，本院於98年3 月26日至現場勘驗
      時，囑託桃園縣大溪地政事務所就被告甲○○所有之桃園
      縣大溪鎮○○路285 巷8 弄10號之磚造一層樓建物，占用
      原告所有之5 之138 地號土地測量範圍、面積，並繪製複
      丈成果圖，經桃園縣大溪地政事務所測量後，上開建物確
      占用上開5 之138 地號、5 之139 地號土地，此有桃園縣
      大溪地政事務所98年5 月15日溪地測字第0982000297號函
      及所附之複丈成果圖1 份附卷可稽（見本院卷第45頁至第
      46頁），被告甲○○雖以前揭情詞置辯，然就此部分之事
      實未能再舉證以實其說，是被告甲○○此部分之辯解無足
      可採。
    (三)被告丁○○辯稱：其已將占用原告所有，如附圖所示之A
      、B 、C 、D 部分之土地上之磚造建物、水泥空地拆除、
      刨除，僅留有磚塊、水泥等廢棄物，然附近並無道路可供
      運載廢棄物之車輛出入，故尚未將上開廢棄物運離附圖所
      示之A 、B 、C 、D 部分之土地等語；再查，被告丁○○
      確將其占用原告所有、如附圖所示之A 、B 、C 、D 部分
      土地上之磚造建物、水泥空地拆除、刨除之事實，業據本
      院98年7 月23日勘驗現場明確（見本院卷第74頁至第76頁
      ），然依本院上開勘驗結果，現場仍留有磚塊、鋁罐等雜
      物，且被告丁○○亦表明其不要上開物品，而上開土地既
      有廢棄物留存其上，此仍有妨礙原告使用上開土地之情，
      而被告丁○○則有將上開廢棄物清除之義務，而清理廢棄
      物之方式，不以車輛載運為必要，而上開土地上之廢棄物
      ，仍得通過被告丁○○所有之同小段5 之66地號土地以為
      運出，此為兩造均不爭執，尚難據此即認被告丁○○已將
      上開土地上之建物拆除並已得返還原告之程度，是被告丁
      ○○此部分之辯解，亦無可採。
    (四)從而，被告2 人上開辯解，均無足可採，原告依據民法第
      767 條之規定，起訴請求被告甲○○將附圖所示之F 、G
      部分土地上之地上物拆除，請求被告丁○○將附圖所示之
      A 、B 、C 、D 部分土地上之地上物清除、刨除，並將土
      地返還原告，為有理由，應予准許。再按無權占有他人之
      土地，可能獲得相當於租金之利益為社會之通常觀念（最
      高法院61年台上字第1695號判例參照），本件被告無權占
      有原告所有之系爭土地，為無法律上之原因而受利益，原
      告不能使用土地以獲取利益因此受有損害，原告主張依不
      當得利之法律關係請求被告返還相當於租金之利益，應屬
      可取。而依土地法第97條、第105 條之規定，租用基地建
      築房屋之租金，以不超過土地及其建築物申報總價額年息
      百分之10為限。所謂土地總價額，係以法定地價為準，土
      地法施行法第25條定有明文。而法定地價，依土地法第14
      8 條規定，係土地所有人依該法規定所申報之地價。上開
      計收租金限制之規定，非不得據為計算本件相當租金利益
      之標準。復查：
      1.原告所有之桃園縣大溪鎮○○段缺子小段5 之138 地號
        、5 之139 地號、5 之21地號、5 之169 地號土地，其
        89年7 月迄今之申報地價，如附表一所示，此有原告提
        出地價第二類謄本4 紙為據（見本院卷第55頁至第58頁
        ），是原告依據上開金額為其請求相當租金利益之計算
        基礎，即屬有據。爰審酌上開5 之21地號、5 之169 地
        號土地位於桃園縣大溪鎮○○路後方，而上開5 之138
        地號、5 之139 地號土地，位於桃園縣大溪鎮○○路後
        方之巷弄之內，而桃園縣大溪鎮○○路為省道台四線之
        交通要道，為雙向四線道之道路，附近有僑愛國小、軍
        營等，此為兩造均不爭執，揆之現實社會通念，本院認
        原告主張被告甲○○所得相當租金利益以申報地價之百
        分之10計算，尚嫌過高，應以申報地價之百分之3 計算
        租金，以為合理，另審酌被告丁○○所有、以同小段5
        之66地號土地為基地、占用至原告所有同小段5 之21地
        號、5 之169 地號土地之建物，面臨桃園縣大溪鎮○○
        路，現由被告丁○○出租他人供作店面使用，兩造對此
        亦不爭執，本院認原告主張被告所得相當租金利益以申
        報地價之百分之10計算，亦為過高，應以申報地價之百
        分之5 計算租金，始符事理。
      2.被告甲○○原占用原告所有、同小段5 之138 地號土地
        面積16平方公尺、10平方公尺、5 之139 地號土地面積
        3 平方公尺，惟於本院審理期間，就其占用5 之138 地
        號、如附圖所示之E 部分土地拆除，並經本院於98年7
        月23日現場勘驗明確。從而，原告請求被告甲○○給付
        相當於租金之不當得利，就其占用附圖所示之E 、F 、
        G 部分之土地，請求給付自提起本件訴訟前5 年即92年
        12月25日起返還E 部分土地之98年7 月23日止（原告於
        97年12月25日具狀向本院提起本件訴訟），相當於租金
        之不當得利為10,987元，並自98年7 月24日起至返還土
        地之日止，就其占用附圖所示之F 、G 部分之土地，按
        月給付原告78元，即屬有據。另被告丁○○占用同小段
        5 之21地號土地53平方公尺、5 之169 地號土地11平方
        公尺，依此計算結果，原告請求被告丁○○給付自提起
        本件訴訟前5 年即92年12月25日起至97 年12 月24日止
        （原告於97年12月25日具狀向本院提起本件訴訟），相
        當於租金之不當得利為54,518元並自97年12月25日起至
        返還土地之日止，按月給付原告640 元，亦屬有理，均
        應予准許（計算式如附表二所示），逾此部分之請求，
        即屬無據，應予駁回。
    (五)綜上所述，原告本於民法第767 條、第179 條規定，請求
      被告甲○○、丁○○，應分別將附圖所示之F 、G 部分土
      地，及A 、B 、C 、D 部分之土地之地上物拆除、清除及
      刨除，並將土地返還原告，及分別給付原告相當於租金之
      不當得利10,987元、54,518元，並分別自98年7 月24日、
      97年12月25日起至返還土地之日止，按月給付原告78元、
      640 元，為有理由，應予准許，逾此部分之請求，即屬無
      據，應予駁回。另被告甲○○雖聲明如受不利判決，願供
      擔保請准免為宣告假執行，惟原告既未聲明願供擔保請准
      宣告假執行，是被告甲○○此部分之請求即失所附麗，本
      院不另為駁回之諭知，附此敘明。
五、本件事證已臻明確，兩造其餘主張及舉證，經核與判決基礎
    不生影響，爰不另一一論述，附此敘明。
據上論結，本件原告之訴一部有理由、一部無理由，依民事訴訟
法第79條，判決如主文。
中    華    民    國    98    年    9     月    25    日
                  民事第三庭    法  官  陳心婷
以上正本係照原本作成
如對本判決上訴，須於判決送達後20日內向本院提出上訴狀
中    華    民    國    98    年    9     月    25    日
                                書記官  林君燕
附表一：桃園縣大溪鎮○○段缺子小段5 之138 地號、5 之139
        地號、5 之21地號、5 之169 地號土地，自89年7 月迄
        今之申報地價
┌───────┬──────┬─────┬─────┐
│土地          │89年7月     │93年1月   │96年1月   │
├───────┼──────┼─────┼─────┤
│5 之138 地號  │2,000元     │2,080元   │2,400元   │
├───────┼──────┼─────┼─────┤
│5之139地號    │2,000元     │2,080元   │2,400元   │
├───────┼──────┼─────┼─────┤
│5之21地號     │3,750元     │3,750元   │2,400元   │
├───────┼──────┼─────┼─────┤
│5之169地號    │5,600元     │5,600元   │2,400元   │
└───────┴──────┴─────┴─────┘
附表二：
一、被告甲○○部分：
(一)92年12月25日至98年7 月23日之不當得利之金額計算（占用面
  積合計為29平方公尺）
┌──┬───────┬─────────────┐
│編號│期間          │以申報地價之百分之3 計算不│
│    │              │當得利                    │
├──┼───────┼─────────────┤
│1   │92年12月25日至│29×2,080 ×3%×7/365 ≒35│
│    │92年12月31日（│（元以下四捨五入）        │
│    │共7日）       │                          │
├──┼───────┼─────────────┤
│2   │93年1 月1 日至│29×2,080 ×3%×3 ≒5,429 │
│    │95年12月31日  │（元以下四捨五入）        │
│    │（共3 年）    │                          │
├──┼───────┼─────────────┤
│3   │96年1 月1 日至│29×2,400 ×3%÷12×（31＋│
│    │98年7 月23日（│23/31） ≒5,523           │
│    │共31月23日）  │                          │
├──┴───────┴─────────────┤
│原告得請求相當於租金之不當得利之金額合計為：    │
│10,987元                                        │
└────────────────────────┘
(二)97年12月25日起至返還土地之日止，按月給付78元（占用面積
  合計為13平方公尺）
  計算式：13×2,400 ×3%÷12≒78
二、被告丁○○部分：
(一)92年12月25日至97年12月24日之不當得利之金額計算
┌──┬───────┬─────────────────────────────┐
│編號│期間          │    以申報地價之百分之5 計算不當得利                      │
│    │              ├─────────┬─────────┬─────────┤
│    │              │占用5 之21地號土地│占用5 之169 地號土│合計              │
│    │              │之面積合計為53平方│地之面積合計為11平│                  │
│    │              │公尺              │方公尺            │                  │
├──┼───────┼─────────┼─────────┼─────────┤
│1   │92年12月25日至│53×3,750 ×5%×  │11×5,600 ×5%×  │250元             │
│    │92年12月31日（│7/365 ≒191       │7/365 ≒59        │                  │
│    │共7日）       │（元以下四捨五入）│（元以下四捨五入）│                  │
├──┼───────┼─────────┼─────────┼─────────┤
│2   │93年1 月1 日至│53×3,750×5%×3≒│11×5,600 ×5%×3 │39,053元          │
│    │95年12月31日  │29,813            │≒9,240           │                  │
│    │（共3 年）    │（元以下四捨五入）│                  │                  │
├──┼───────┼─────────┼─────────┼─────────┤
│3   │96年1 月1 日至│53×2,400 ×5%÷12│11×2,400 ×5%÷12│15,215元          │
│    │97年12月24日（│×（23+24/31）≒  │×（23+24/31）≒  │                  │
│    │共23月24日）  │12,600            │2,615             │                  │
│    │              │（元以下四捨五入）│（元以下四捨五入）│                  │
├──┴───────┴───────────────────┴─────────┤
│原告得請求相當於租金之不當得利金額合計為：54,518元                              │
└────────────────────────────────────────┘
(二)自97年12月25日起至返還土地之日止，按月給付640 元（占用
  面積合計為64平方公尺）
  計算式：64×2,400 ×5%÷12＝640元


司法院資訊處製作；財團法人民間司法改革基金會備份。
